臺灣高等法院臺南分院刑事判決
110年度上易字第392號
上  訴  人  
即  被  告  林乾煌



                    (另案在法務部○○○○○○○○○○○                       執行中)
上列上訴人因毒品危害防制條例案件，不服臺灣臺南地方法院11
0年度易字第448號中華民國110年5月10日第一審判決（聲請簡易
判決處刑案號：臺灣臺南地方檢察署109年度毒偵字第1472號）
，提起上訴，本院判決如下：
    主  文
上訴駁回。
    理  由
一、聲請簡易判決處刑意旨略以：被告林乾煌基於施用第二級毒
    品之犯意，於民國109年4月23日下午4時許，在臺南市○○區○
    ○0街00號住處內，以將甲基安非他命放置在玻璃球內燒烤，
    吸食所產生煙霧之方式，施用第二級毒品甲基安非他命1次
    。嗣於同年月25日中午12時許，在臺南市○○區○○路0段000號
    ，因另案通緝而為警逮捕，經徵得其同意後採尿送驗，結果
    呈安非他命、甲基安非他命陽性反應。因認被告所為，係犯
    毒品危害防制條例第10條第2項之施用第二級毒品罪嫌。
二、按起訴之程序違背規定者，應諭知不受理之判決，並得不經
    言詞辯論為之，刑事訴訟法第303條第1款、第307條分別定
    有明文，且依同法第364條規定，於第二審之審判準用之。
    又此所稱之起訴程序違背規定，係指檢察官提起公訴之訴訟
    行為於程序上有違法律之規定而言。而提起公訴之訴訟行為
    是否於程序上有違法律規定，原則上固以起訴時所存在之事
    項及法律規定為判斷，惟檢察官起訴後始發生之情事變更事
    由，致法院不能為實體審理者，亦屬「起訴之程序違背規定
    」（最高法院109年度台上字第3826號判決意旨參照)。
三、又87年5月20日毒品條例公布施行後之刑事政策，對於施用
    毒品者，已揚棄純粹的犯罪觀，雖強調「除刑不除罪」之理
    念，認為施用毒品者具有「病患性犯人」之特質，惟囿於當
    時戒治及醫療體系均不完整、專業人員欠缺且戒毒知識尚有
    不足，社會大眾仍視施用毒品者為「犯人」而非「病患」，
    暨相關戒毒及事後之追蹤、輔導配套措施亦不完備，其刑事
    政策明顯將施用毒品者偏向「犯人」身分處理，導致監獄人
    滿為患，且施用毒品人口不減反增。為此，戒毒政策不得不
    改弦易轍，開始正視施用毒品者實屬「病患」之特質。先於
    97年新增毒品條例第24條附命完成戒癮治療緩起訴制度，確
    立「附命完成戒癮治療緩起訴處分」及「觀察、勒戒或強制
    戒治」雙軌治療模式。本次109年1月15日修正公布、同年7 
    月15日施行之毒品條例第20條第3項及第23條第2項，雖僅將
    原條文之再犯期間由「5年」改為「3年」，惟鑑於將施用毒
    品者監禁於監獄內，僅能短期間防止其接觸毒品，因慣用毒
    品產生之「心癮」根本無法根除，並慮及毒品條例施行多年
    累積之戒毒經驗及實效，暨逐步擴充之醫療、戒癮機構、專
    業人力、社區支援系統等資源，尤以本次毒品條例第24條修
    正，擴大檢察官對施用毒品者附條件緩起訴處分之範圍，使
    其能視個案具體情形給予適當多元社區處遇。本次修正後對
    於施用毒品者之思維，自應與時俱進，擺脫以往側重於「犯
    人」身分之處罰，著重其為「病患」之特質，並以「治療」
    疾病為出發點，重新評價前揭所謂「3年後再犯」之意義。
    因毒品戒除不易，須經長期且持續之治療，施用毒品者既被
    視為「病患性犯人」，最佳處遇方式即為治療。對於施用毒
    品者之治療方式，有機構外之處遇（如自行赴醫院戒癮、附
    命完成戒癮治療緩起訴處分等），或機構內之觀察、勒戒或
    強制戒治；至對施用毒品者科以刑罰，無非在運用刑罰之一
    般預防功能以嚇阻毒品之施用。監獄為執行場所而非戒癮專
    責機構，針對施用毒品者及其再犯之特性，法務部於106年1
    2月5日頒訂之「科學實證之毒品犯處遇模式計畫」，目的即
    是積極引進地區醫療體系之協助，提供毒癮戒治，落實社區
    追蹤輔導及治療之銜接，俾修復創傷、預防再犯。惟刑罰因
    涉及人身自由之基本權，故於施用毒品初犯時皆以傳統之機
    構外或機構內處遇方式治療，如再施用毒品時，始科以刑事
    責任。而當刑罰處遇仍不能有效幫助施用毒品者改善惡習時
    ，即表示無法以此方式發揮治療效果，若繼續施以刑罰只具
    懲罰功能，不僅無法戒除毒癮，更漸趨與社區隔離，有礙其
    復歸社會。基於憲法應保障人民之生存權，及根據每個國民
    生存照顧需要提供基本給付之理念，為協助施用毒品者戒除
    毒癮復歸社會，對於經監獄監禁處遇後仍再犯之施用毒品者
    ，更應恢復以機構內、外之治療協助其戒除毒癮。此即本次
    修正毒品條例第20條第3項關於施用毒品者所謂「3年後再犯
    」係何所指之立法真諦。除檢察官優先適用第24條命附條件
    緩起訴處分處遇（不論幾犯，亦無年限）外，對於施用毒品
    初犯者，應適用第20條第1項、第2項為機構內之觀察、勒戒
    或強制戒治；若於上開機構內處遇執行完畢釋放後，於「3
    年內再犯」者，依第23條第2項規定，應依法追訴；倘於「3
    年後再犯」自應再回歸到傳統醫療體系機構內重為觀察、勒
    戒或強制戒治之治療。則對於毒品條例第20條第3項及第23
    條第2項所謂「3年後（內）再犯」，自應跳脫以往窠臼，以
    「3年」為期，建立「定期治療」之模式。其規定中所謂「3
    年後再犯」，只要本次再犯（不論修正施行前、後）距最近
    一次觀察、勒戒或強制戒治執行完畢釋放已逾3年者，即該
    當之，不因其間有無犯施用毒品之罪經起訴、判刑或執行而
    受影響。此項結論，亦經最高法院大法庭著有109年度台上
    大字第3826號裁定可資參照，業已改變最高法院95年度第7
    次及97年度第5次刑事庭會議為統一法律見解所採之決議意
    旨。
四、另本次毒品條例修正，對於施用毒品者強調「治療勝於處罰
    」、「醫療先於司法」之刑事政策，強化觀察、勒戒或強制
    戒治處分、命附條件緩起訴處遇措施與監禁刑罰間之交替運
    用，使之相互輔助補充，剛柔並濟，力助施用毒品者重生。
    又衡酌機構外之命附條件緩起訴處遇相較於機構內之觀察、
    勒戒及強制戒治而言，前者乃結合醫師、觀護人、社工心理
    諮商等不同領域之專業人員參與之治療措施，目的除在戒除
    施用毒品者身癮、心癮外，並使其能經由於機構外之社會參
    與及接觸，重新塑造生活紀律，改變病態行為，以達治療「
    病患性犯人」之效果；相較於後者於勒戒處所、戒治處所內
    之觀察、勒戒或強制戒治而言，仍不失為監禁治療，且其管
    理人員均為監所矯正人員，各處所之資源多寡、專業人才比
    例又不盡相同，未能跳脫「收容」功能大於「戒治」之刑罰
    樣貌。縱為屢犯施用毒品罪之成癮慣犯，倘其本次再犯後已
    自行赴醫療機構為戒癮或替代治療，並顯具成效，無論此次
    距最近一次觀察、勒戒或強制戒治執行完畢釋放是否已逾3
    年，於新修正毒品條例第24條尚未施行前，檢察官仍非不得
    視其個案情形為「附命完成戒癮治療緩起訴處分」，毋庸逕
    向法院聲請觀察、勒戒甚而追訴處罰之必要，俾節省有用資
    源。因此法院於解釋、適用本次毒品條例上開修正條文時，
    允宜遵循醫療專業及刑事政策，保障施用毒品者為病患性犯
    人之健康權，兼顧保護社會安全及恪遵正當法律程序，確保
    法治國公平法院之具體實現。另本於權力分立原則，法院對
    檢察官職權行使，應予以尊重，雖非謂不得為適度之司法審
    查，惟對於施用毒品者本次所犯如距最近一次觀察、勒戒或
    強制戒治執行完畢釋放後，已逾3年者，檢察官既得本於立
    法者所賦與之職權裁量是否聲請法院裁定觀察、勒戒或為命
    附條件（現行法僅能附命完成戒癮治療）緩起訴處分之多元
    化處遇，即聲請法院裁定機構內之觀察、勒戒並非檢察官所
    得採取之唯一途徑，法院自不能僭越檢察官之職權，逕對施
    用毒品者裁定應予觀察、勒戒或強制戒治。
五、經查，被告有聲請簡易判決處刑意旨所指之施用第二級毒品
    犯行，業據被告於109年4月25日警詢、偵訊時坦承不諱，並
    有臺南市政府衛生局檢驗結果報告、採尿同意書、臺南市政
    府警察局第三分局偵辦涉嫌毒品危害防制條例案送驗尿液及
    年籍對照表在卷可稽（見警卷第10至12頁），堪以認定。被
    告雖有本件施用第二級毒品犯行，然其距今最近1次因施用
    毒品案件，經觀察勒戒、強制戒治，係由原審法院以102年
    度毒聲字第214號裁定觀察、勒戒後，認無繼續施用毒品之
    傾向，於102年10月2日執行完畢，由臺灣臺南地方檢察署檢
    察官以102年度毒偵字第827號為不起訴處分確定。被告於前
    開觀察、勒戒執行完畢後，復多次因施用毒品案件，經法院
    判處罪刑確定在案一情，有臺灣高等法院被告前案紀錄表在
    卷可參，然被告於前開觀察、勒戒執行完畢後，並未再有接
    受觀察、勒戒或強制戒治之紀錄，是被告雖有本件施用第二
    級毒品犯行，但距其最近1次之102年度毒聲字第214號裁定
    施以觀察、勒戒執行完畢釋放已逾3年，核屬毒品條例第20
    條第3項所規定之「3年後再犯」，不因被告於其間曾先後多
    次因犯施用毒品罪，經起訴、判刑、執行而受影響。本件經
    檢察官聲請簡易判決處刑(等同提起公訴)並於109年7月8日
    繫屬於原審法院，此有蓋用原審法院收狀章之臺灣臺南地方
    檢察署109年7月8日南檢文良109毒偵1472字第1099041044號
    函附卷可稽（見原審109年度簡字第2206號卷第7頁），雖係
    於109年7月15日毒品條例修正施行前即繫屬於原審法院，惟
    如前所述，本件既符合上揭「3年後再犯」之情形，仍應依
    本次修正後之毒品條例第20條第3項、現行第24條等規定，
    由檢察官基於一次性之整體規劃而重啟治療處遇程序，視個
    案情形，是否適合「觀察、勒戒或強制戒治」或給予「附命
    完成戒癮治療緩起訴處分」之機會，自不得追訴處罰，故有
    上開法律規定與實務見解改變之情事變更事由，檢察官前所
    為之起訴程序即屬違背規定，法院自應諭知不受理之判決。
六、駁回上訴之理由：
㈠、被告本件施用毒品案件，因起訴程序違背規定，應由法院諭
    知公訴不受理方屬適法，原審判決同上開意旨，以檢察官起
    訴程序違背規定，改依通常程序，逕為不受理判決，核無不
    合，應予維持。
㈡、被告上訴意旨略以：被告前於108年2月14日因施用毒品主動
    自首接受裁判，業經原審法院以109年度簡字第277號於109
    年5月5日判處有期徒刑4月確定，復於109年4月25日又涉犯
    本件毒品案經檢察官聲請簡易判決處刑，由原審法院諭知公
    訴不受理。然被告已因前開施用毒品案件執行所處有期徒刑
    4月之刑期，形同在監所中接受觀察、勒戒，若由檢察官再
    提觀察、勒戒顯然浪費司法資源，故本件應由檢察官為緩起
    訴處分或由法院科以微量有期徒刑，方為恰當，請求撤銷原
    判決。
㈢、依前所述，基於本次毒品危害防制條例之修正，若前次觀察
    、勒戒距本次施用毒品已逾3年，即應再為觀察勒戒甚明，
    而觀察、勒戒與刑之執行，其目的及執行方法截然不同，上
    訴意旨指被告在監所服刑，即可等同執行觀察、勒戒處遇，
    顯有誤會。再者，本件不得論罪科刑，已如前述，上訴意旨
    請求就被告本件施用毒品犯刑予以論罪科刑，顯然與法有違
    而難採取。另檢察官就本件被告施用毒品犯行，日後究係適
    用修正後毒品條例之規定裁量，聲請法院裁定觀察、勒戒或
    為命附條件緩起訴處分之多元化處遇，此乃檢察官之職權，
    法院尚不得僭越而代檢察官對被告為緩起訴處分，此亦據說
    明如前，是被告上訴意旨皆無從憑採。從而，原判決就本件
    為公訴不受理之諭知，並無違誤，被告上訴為無理由，應予
    駁回，並不經言詞辯論為之。　　　　
七、依刑事訴訟法第368條、第372條，判決如主文。
本案經檢察官郭文俐聲請簡易判決處刑。
中　　華　　民　　國　　110 　年　　7 　　月　　7 　　日
                  刑事第六庭    審判長法　官  張瑛宗
                                      法　官  林逸梅
                                      法　官  李秋瑩
以上正本證明與原本無異。
不得上訴。
　　　　　　　　　　　　　　　　　　　書記官  劉紀君
中　　華　　民　　國　　110 　年　　7 　　月　　7 　　日